【裁判字號】    98,交聲,1031
【裁判日期】    980921
【裁判案由】    聲明異議
【裁判全文】
臺灣臺南地方法院交通事件裁定        98年度交聲字第1031號
原處分機關  交通部公路總局嘉義區監理所麻豆監理站
異  議  人
即受處分人  甲○○
上列受處分人因違反道路交通管理處罰條例案件，對於交通部公
路總局嘉義區監理所麻豆監理站，民國98年7月30日所為之裁決
處分（處分案號：麻監裁罰字第裁75-M00000000號），聲明異議
，本院裁定如下：
      主  文
異議駁回。
      理  由
一、原處分意旨略以：異議人即受處分人甲○○（下稱異議人）
    於民國（下同）96年8月12日17時許，酒後駕駛車牌號碼
    3621-NQ號自用小客車，於臺南縣新化鎮護國里臺20線13.2
    公里中山路94巷口處，由後追撞同向在前由第三人陳憲彰駕
    駛之3W-0839號自用小客車，經警到場處理測得其呼氣酒精
    濃度為0.31mg/l，因已超過規定標準值0.25 mg/l，經臺南
    縣警察局新化分局（下稱舉發機關）警員予以製單舉發。嗣
    經原處分機關即交通部公路總局嘉義區監理所麻豆監理站以
    其違規事證明確，依道路交通管理處罰條例第35條第1項第1
    款、第24條第1項第2款（原處分漏載）之規定，裁處異議人
    罰鍰新臺幣（下同）19,500元，吊扣駕駛執照12個月，並施
    以道路安全講習處分等語。
二、聲明異議意旨略以：異議人對其違規事實並不否認，惟認為
    其已經檢察官為緩起訴處分，本於一事不二罰原則，聲明異
    議，並請求撤銷上揭裁罰處分。
三、按汽車駕駛人，駕駛汽車經測試檢定有酒精濃度超過規定標
    準者，處新臺幣15,000元以上60,000元以下罰鍰，並當場移
    置保管該汽車及吊扣其駕駛執照1年；因而肇事致人受傷者
    ，並吊扣其駕駛執照2年；致人重傷或死亡者，吊銷其駕駛
    執照，並不得再考領。又汽車駕駛人，有第35條第1項規定
    之情形者，應接受道路交通安全講習，道路交通管理處罰條
    例第35條第1項第1款、第24條第1項第2款分別定有明文。再
    一行為同時觸犯刑事法律及違反行政法上義務規定者，依刑
    事法律處罰之。但其行為應處以「其他種類行政罰」或得沒
    入之物而未經法院宣告沒收者，亦得裁處之。前項行為如經
    不起訴處分或為無罪、免訴、不受理、不付審理之裁判確定
    者，得依違反行政法上義務規定裁處之。本法所稱「其他種
    類行政罰」，指下列裁罰性之不利處分：限制或禁止行為之
    處分：限制或停止營業、「吊扣證照」、命令停工或停止使
    用、禁止行駛、禁止出入港口、機場或特定場所、禁止製造
    、販賣、輸出入、禁止申請或其他限制或禁止為一定行為之
    處分。行政罰法第26條、第2條第1款亦有明定。惟依95年2
    月5日正式施行之行政罰法第26條第1項規定：「一行為同時
    觸犯刑事法律及違反行政法上義務規定者，依刑事法律處罰
    之。但其行為應處以其他種類行政罰或得沒入之物而未經法
    院宣告沒收者，亦得裁處之。」，此乃一行為同時造成刑罰
    法律與行政秩序罰規定發生競合適用之關係時，基於「一事
    不二罰」之法理，經由立法程序確立應以刑罰優先為原則，
    避免行為人承受過度且重複之處罰。此觀該條立法理由明確
    揭示：「一行為同時觸犯刑事法律及違反行政法上義務規定
    時，由於刑罰與行政罰同屬對不法行為之制裁，而刑罰之懲
    罰作用較強，故依刑事法律處罰，即足資警惕時，實無一事
    二罰再處行政罰之必要。且刑事法律處罰，由法院依法定程
    序為之，較符合正當法律程序，應予優先適用。但罰鍰以外
    之沒入或其他種類行政罰，因兼具維護公共秩序之作用，為
    達行政目的，行政機關仍得併予裁處，故為第一項但書規定
    。」，其理益明。是以前揭行政罰法中刑事法律處罰優先且
    不再處以行政秩序罰之目的，既係因為行為人已接受刑罰而
    足資警惕，且已發生懲罰之作用，即無使行為人陷於雙重處
    罰之不利益，則關於刑事法律處罰之範圍自應採取實質認定
    ，凡刑事實體法或程序法中所規定客觀上剝奪行為人生命、
    自由、財產權利，主觀上亦因制裁之嚴厲性、痛苦性，其強
    度足以造成心理強制而間接達成矯正教化目的之處遇手段，
    皆應納入其中，而不以形式上符合刑法第32條至第34條所定
    主刑及從刑種類者為限，始與前揭法律規範之意旨相符。
四、經查：
  (一)異議人於96年8月12日17時，酒後駕駛車牌號碼3621-NQ 號
    自用小客車，於臺南縣新化鎮護國里臺20線13.2公里中山路
    94巷口處，由後追撞同向在前由第三人陳憲彰駕駛之3W-083
    9號自用小客車，經警到場處理測得其呼氣酒精濃度為0.31m
    g/l，因已超過規定標準值0.25 mg/l，經舉發機關警員製單
    舉發。嗣經原處分機關以其違規事證明確，裁處異議人罰鍰
    19,500元，吊扣駕駛執照12個月，並施以道路安全講習處分
    之事實，有原處分機關麻監裁罰字第裁75-M000000 00號裁
    決書、舉發機關南縣警交字第M00000000號舉發通知單等件
    為證，此部分事實已臻確定。又異議人曾因本次違規事件，
    經臺灣臺南地方法院檢察署檢察官以96年度偵字第13831號
    緩起訴處分書處以未附條件之緩起訴處分1年，緩起訴期間
    自96年10月19日至97年10月18日，期滿而未被撤銷，經本院
    調閱臺灣臺南地方法院96年度偵字13831號卷、96年度緩字
    第2412號卷到院查明屬實。
  (二)惟查刑事訴訟法為配合由職權主義調整為改良式當事人進行
    主義，採行起訴猶豫制度，於該法第253條之1及第253條之2
    ，允許由檢察官對於死刑、無期徒刑或最輕本刑3年以上有
    期徒刑以外之罪之案件，得參酌刑法第57條所列事項及公共
    利益之維護，認為適當者，予以緩起訴處分，期間為1年以
    上3 年以下，以觀察犯罪行為人有無施以刑法所定刑事處罰
    之必要，此乃介於起訴及微罪職權不起訴間之緩衝制度設計
    。在法理上，緩起訴應屬「附條件之不起訴處分」，即經過
    一定期間條件成就後，就發生與不起訴確定同一之效力，亦
    即緩起訴期間屆滿，緩起訴未經撤銷者，與不起訴處分確定
    具有同一效力，而臺灣高等法院94年度上訴字第1935號判決
    亦採此見解。
  (三)緩起訴處分之性質既屬於「附條件之不起訴處分」，則行政
    機關就緩起訴期滿後而未被撤銷之案件，似可按行政罰法第
    26條第2項之「前項行為如經不起訴處分或為無罪、免訴、
    不受理、不付審理之裁判確定者，得依違反行政法上義務規
    定裁處之。」規定另為裁處。然如前述，刑事法律處罰之範
    圍並不以形式上符合刑法第32條至第34條所定主刑及從刑種
    類者為限，應就該處分客觀上是否有剝奪行為人生命、自由
    、財產等權利，主觀上是否因該制裁之嚴厲性、痛苦性，使
    受處分人造成足夠程度之心理強制，而應就此一實質內容加
    以認定。故就負有給付金錢條件、勞動服務條件之緩起訴處
    分，前者客觀上有財產上權利遭剝奪，而後者則有些許人身
    自由權利遭剝奪，又於繳納金錢及提供勞動服務之過程中，
    受處分人就該制裁之制裁之嚴厲性、痛苦性，應將生有足夠
    程度之心理強制，倘於負有金錢條件或勞動服務條件之緩起
    訴處分於期滿後未被撤銷，仍許行政機關就該案受緩起訴處
    分為由再予以裁罰，難謂無過苛。倘受處分人僅受有於緩起
    訴期間內不得「有故意更犯有期徒刑以上刑之罪，經檢察官
    提起公訴」或不得於「緩起訴前，因故意犯他罪，而在緩起
    訴期間內受有期徒刑以上刑之宣告」之條件，客觀上並無權
    利受到剝奪，主觀上亦未使受處分人生有足夠程度之心理強
    制（因人民守法為基本義務，人民縱未受緩起訴處分仍應守
    法，故受處分人就此一緩起訴期間之拘束，自難主張其受有
    制裁之嚴厲性、痛苦性），行政機關倘於緩起訴期滿而未被
    撤銷後，就本件再予裁罰，自難認有違「一事不二罰」原則
    。
  (四)查本件異議人於上揭時、地飲用酒類且酒精濃度超過規定標
    準而駕駛汽車之違規行為，經臺灣臺南地方法院檢察署檢察
    官就此行為先以96年度偵字第13831號緩起訴處分書處以未
    附條件之緩起訴處分1年，而緩起訴期間自96年10月19日至
    97年10月18日，該緩起訴處分已期滿而未被撤銷之事實，均
    經本院查明屬實。異議人既受緩起訴處分而未附條件，原處
    分機關於緩起訴期滿後，依行政罰法第26條第2項之規定就
    此一違規行為再為裁罰以罰鍰19,500元，吊扣駕駛執照12
    個月，並施以道路安全講習處分之處罰，依前開所述，與法
    難謂有違，故異議人對原處分機關裁決書聲明異議，並無理
    由。
  (五)綜上所述，原處分機關就異議人受有未附條件之緩起訴處分
    ，以其受緩起訴處分期滿而未被撤銷，依行政罰法第26條第
    2項之規定，裁罰異議人罰鍰19,500元，吊扣駕駛執照12個
    月，並施以道路安全講習等處分，於法並無違誤，異議人此
    部分異議無理由，應予駁回。
五、據上論結，依道路交通管理處罰條例第87條第2 項、道路交
    通案件處理辦法第19條，裁定如主文。
中    華    民    國    98    年    9     月    21    日
                  交通法庭   法  官  廖建彥
以上正本證明與原本無異。
如不服本裁定應於送達後5日內向本院提出抗告狀（應附繕本）
。
                             書記官  吳揆滿
中    華    民    國    98    年    9     月    21    日


司法院資訊處製作；財團法人民間司法改革基金會備份。
